臺灣彰化地方法院民事判決
108年度重訴字第60號
原      告  陳志賢  


訴訟代理人  施廷勳律師
複  代理人  張幸茵律師
被      告  陳銀柱  
訴訟代理人  陳盈光律師
複  代理人  賴昱睿律師
被      告  陳碧霞  
訴訟代理人  張少威  
上列當事人間請求分割共有物事件，本院於民國110年7月20日言
詞辯論終結，判決如下：
    主  文
如附表一所示之人共有坐落彰化縣○○鄉○○段000地號土地，應依
附圖三（即彰化縣彰化地政事務所收件日期文號110年3月29日彰
土測字第704號土地複丈成果圖）及附表二所示分割方法予以分
割。
兩造按附表三所示之金額互為金錢補償。
訴訟費用由兩造依附表一「訴訟費用負擔比例」欄所示比例負擔
。
    事實及理由
一、原告主張：
  ㈠坐落彰化縣○○鄉○○段000地號之土地（下稱系爭土地）為兩造
    所共有，土地使用分區及使用地類別為特定農業區農牧用地
    ，面積為4,445平方公尺，共有人及應有部分如附表一所示
    。
　㈡兩造間未約定不分割之期限，亦無因物之使用目的致不能分
    割之情形，然就分割方法未能達成協議，爰依民法第823條
    、第824條規定，請求按附圖二之原告方案（即彰化縣彰化
    地政事務所收件日期文號110年2月22日彰土測字第378號土
    地複丈成果圖）分割系爭土地。
二、被告（下合稱被告，單指一人則逕稱其姓名）辯稱：請求依
    附圖三所示被告方案（即彰化縣彰化地政事務所收件日期文
    號110年3月29日彰土測字第704號土地複丈成果圖）分割系
    爭土地等語。
三、得心證之理由：
　㈠按各共有人，除法令另有規定外，得隨時請求分割共有物；
    但因物之使用目的不能分割或契約訂有不分割之期限者，不
    在此限，民法第823條第1項定有明文。次按依區域計畫法劃
    定為特定農業區、一般農業區、山坡地保育區及森林區之農
    牧用地，為農業發展條例（下稱農發條例）第3條第11款所
    稱耕地。又每宗耕地分割後每人所有面積未達0.25公頃者，
    不得分割；但有下列情形之一者，不在此限：三、本條例民
    國89年1月4日修正施行後所繼承之耕地，得分割為單獨所有
    ；前項第3款、第4款所定共有耕地，辦理分割為單獨所有者
    ，應先取得共有人之協議或法院確定判決，其分割後之宗數
    ，不得超過共有人人數，農發條例第16條第1項第3款、第2
    項亦有明文。復按已申請興建農舍之農業用地，直轄市、縣
    （市）主管建築機關應於地籍套繪圖上，將已興建及未興建
    農舍之農業用地分別著色標示，未經解除套繪管制不得辦理
    分割，此為農業用地興建農舍辦法第12條第1項所明定。經
    查：
　　1.系爭土地為特定農業區之農牧用地，屬農發條例所稱「耕
      地」，面積為4,445平方公尺，為附表一所示之人共有，
      各共有人之應有部分比例如附表一所示，分割後原告所有
      面積雖未達0.25公頃，然兩造係於89年1月4日農發條例修
      正施行後，因繼承關係而取得系爭土地之應有部分，依同
      條例第16條第3款規定，得分割為單獨所有，此有系爭土
      地之土地登記公務用謄本及異動索引在卷可稽（本院卷第
      369頁至第373頁），斟酌農發條例之立法目的乃避免土地
      細分之意旨，並顧及繼承之法律事實，非如買賣、贈與等
      法律行為，而不能以人為因素掌控，是系爭土地符合同條
      例第16條第1項第3款所定例外得分割之規定；復依同條第
      2項規定，其分割後之宗數，不得超過共有人人數，即系
      爭土地至多得分割為3筆，亦有彰化縣彰化地政事務所110
      年4月16日彰地二字第1100003244號函存卷足憑（本院卷
      第367頁）。查兩造所提方案均僅分割為2筆，符合上開限
      制。
    2.系爭土地之地上物無套繪管制資料，有彰化縣政府108年3
      月18日府建管字第1080077184號函在卷可佐（本院卷第19
      頁），堪認系爭土地無農業用地興建農舍辦法第12條第1
      項所規定不得辦理分割之限制。
    3.又核諸卷內資料，兩造就系爭土地並無不得分割之約定，
      惟迄未能達成分割協議，亦無因物之使用目的不能分割情
      形，則原告請求裁判分割系爭土地，於法有據。
  ㈡共有物之分割，依共有人協議之方法行之；分割之方法，不
    能協議決定者，法院得因任何共有人之聲請，以原物分配於
    各共有人，民法第824條第1項、第2項第1款前段定有明文。
    又共有人因共有物分割之方法不能協議決定，而提起請求分
    割共有物之訴，應由法院依民法第824條命為適當之分配，
    不受任何共有人主張之拘束；惟定共有物分割之方法，固可
    由法院自由裁量，但仍應斟酌各共有人之意願、共有物之性
    質、價格、分割前之使用狀態、經濟效用、分得部分之利用
    價值及全體共有人之利益等有關情狀，定一適當公平之方法
    以為分割（最高法院49年台上字第2569號裁判、96年度台上
    字第108號判決、98年度台上字第2058號判決及74年度第1次
    民事庭會議決議要旨參照）。經查：
　　1.系爭土地東臨彰鹿路402巷，西南側與正南側臨復興巷可
      供對外通行。有關地上物及使用情形，略如附圖一（即彰
      化縣彰化地政事務所收件日期文號108年5月15日彰土測字
      第1276號土地複丈成果圖）所示，並有本院勘驗測量筆錄
      、現場簡圖、現場照片存卷可憑（本院卷第55頁至第73頁
      ），堪信屬實。
　　2.審酌附圖二、三分割方案之分割方式大致相符，惟二者最
      大區別在於：位於附圖一編號C區塊之圍牆與水溝西側垂
      直分割線位置之不同。原告固主張：圍牆西側的水溝目前
      還有排水的用途，為伊所使用，故預留水溝附近5公尺左
      右，以供整修水溝之用云云，惟倘採原告方案，垂直分割
      線位置幾乎與陳碧霞之建物相鄰，致現供陳碧霞之建物及
      陳銀柱之倉庫通行之大門無法使用，而需另闢大門對外通
      行，並大幅變更現有利用系爭土地之方式；反觀被告方案
      則將垂直分割線位置劃設於現有圍牆西側1公尺處，已足
      供原告利用並整修水溝之用，且無需變更被告現有大門位
      置與通行方式。從而衡酌兩方案利弊，被告方案較符合系
      爭土地分割前之使用狀態，並兼顧兩造分得區塊之利用價
      值與經濟效用、及全體共有人利益。
　　3.另審酌被告均同意採取附圖三之被告方案及依附表二所示
      維持共有，再酌以依被告方案分割後之各區塊地形尚屬方
      正，且得以直接鄰接原規劃之農水路系統，亦配合共有人
      使用現況；暨考量分割後各區塊均有臨彰鹿路402巷、復
      興巷，對外出入通行無礙，亦徵附圖三所示之被告方案，
      堪值採取。
　㈢以原物為分配時，如共有人中有未受分配，或不能按其應有
    部分受分配者，得以金錢補償之，民法第824條第3項定有明
    文。共有物之原物分割，依民法第825條規定觀之，係各共
    有人就存在於共有物全部之應有部分互相移轉，使各共有人
    取得各自分得部分之單獨所有權。故原物分割而應以金錢為
    補償者，倘分得價值較高及分得價值較低之共有人均為多數
    時，該每一分得價值較高之共有人即應就其補償金額對於分
    得價值較低之共有人全體為補償，並依各該短少部分之比例
    ，定其給付金額，方符共有物原物分割為共有物應有部分互
    相移轉之本旨（最高法院85年台上字第2676號判決要旨參照
    ）。查系爭土地經分割後，兩造分別取得之土地面積與各自
    應有部分換算所應得面積已有落差，其價值自有差異，依前
    揭條文意旨及說明，自應互為找補。經本院將被告方案囑託
    鼎諭不動產估價師事務所估價，該所於110年6月3日以鼎（
    法）字第0000000-0號函檢送估價報告書（下稱估價報告，
    本院卷第403頁，估價報告外放）。查估價報告乃該事務所
    針對勘估標的進行產權分析、現場勘查、資料蒐集分析，並
    運用不動產估價方法邏輯推理、計算檢驗等，作成估價結論
    ，並說明兩造分割後所取得土地價值及互為找補金額如附表
    三所示。審酌該估價意見核屬客觀可採，兩造對於估價報告
    亦均稱：沒有意見等語（本院卷第428頁），認各共有人應
    互相補償之金額如附表三所示。　　　　
四、綜上所述，本院審酌兩造之意願、系爭土地之地形、臨路情
    形、共有物之性質、分割前之使用狀態、各共有人分得部分
    所得利用之價值暨經濟效用等情形，認以附圖三被告方案及
    附表二所示分割方法予以分割，各共有人間並依如附表三所
    示之金額相互補償，當為合理、公平，爰判決如主文第1項
    及第2項所示。
五、本件為請求共有物分割之事件，如由敗訴之被告負擔全部訴
    訟費用，顯失公平，併依民事訴訟法第80條之1規定，酌量
    情形命勝訴之原告負擔訴訟費用之一部。
六、本件事證已臻明確，兩造其餘攻擊防禦方法及證據，經核與
    判決結果不生影響，爰不予調查及一一論列，併此敘明。
七、據上論結，本件原告之訴為有理由，依民事訴訟法第78條、
    第80條之1、第85條第1項但書，判決如主文。
中　　華　　民　　國　　110 　年　　8 　　月　　12　　日
                  民事第四庭    法　官　徐沛然
以上正本係照原本作成。
如對判決上訴，應於判決送達後20日內向本院提出上訴狀。如委
任律師提起上訴者，應一併繳納上訴審裁判費。
中　　華　　民　　國　　110 　年　　8 　　月　　13　　日
                                書記官  蔡明株　　　　
附表一：兩造就系爭土地之應有部分比例及訴訟費用負擔比例
編號 共有人 權利範圍（應有部分比例） 訴訟費用負擔比例   940號土地(4,445平方公尺)  ⒈ 陳銀柱 22225/44450 50％ ⒉ 陳志賢 18895/44450 43％ ⒊ 陳碧霞 3330/44450 7％ 總    計  1 100％ 
附表二：被告方案
附圖三編號 面積(平方公尺) 分配人即原共有人 備註 甲 2,957 陳銀柱、陳碧霞 按應有部分陳銀柱2397/2957、陳碧霞560/2957分別共有 乙 1,488 陳志賢  
附表三：共有人應付及應受金錢補償明細表（單位：新臺幣）
應補償人 陳銀柱 陳碧霞 合計 受補償人    陳志賢 803,672元 1,241,724元 2,045,396元 

附圖一：系爭土地現況圖（彰化縣彰化地政事務所收件日期文號
        108年5月15日彰土測字第1276號土地複丈成果圖）
附圖二：原告方案（彰化縣彰化地政事務所收件日期文號110年2
        月22日彰土測字第378號土地複丈成果圖）
附圖三：被告方案（彰化縣彰化地政事務所收件日期文號110年3
        月29日彰土測字第704號土地複丈成果圖）